最高法院刑事判決　　　　　　九十六年度台上字第四三九三號
上　訴　人　甲○○
選任辯護人　張居德律師
上　訴　人　乙○○
　　　　　　丙○○
　　　　　　丁○○
上列上訴人等因常業詐欺案件，不服台灣高等法院台中分院中華
民國九十五年十月十八日第二審判決（九十三年度上訴字第一九
九三號，起訴案號：台灣台中地方法院檢察署九十三年度偵字第
四九二五、七三六五、九三三二號），提起上訴，本院判決如下
：
    主  文
原判決關於甲○○、乙○○、丙○○、丁○○部分撤銷，發回台
灣高等法院台中分院。
    理  由
本件原判決認定上訴人甲○○，基於意圖為自己不法所有，以詐
欺為常業，並非法僱用大陸地區人民在台灣地區從事未經許可之
工作、煽惑他人簽賭香港六合彩之概括犯意，自民國九十一年七
、八月間起，以每月新台幣（下同）二萬四千元之薪資代價，僱
用與其有相同犯意之闕僑佑（經檢察官緩起訴處分確定），或以
每月一萬二千元至二萬五千元或按所得四、六分帳不等之薪資代
價，僱用上訴人乙○○、丙○○、丁○○及蘇金明（通緝中）、
林豐池、莊青燕、陳自宗、羅雅冠（以上四人業經判刑確定）、
詹忠正（未起訴），及以假結婚或探親等名義來台，未經許可在
台工作之大陸地區成年女子唐英、陳巧英、鄭雲（以上三人經檢
察官緩起訴處分確定）、林曉蘭、傅秀娟、林妹英、黃曉菊（以
上四人經檢察官依職權為不起訴處分確定），或以不詳方法進入
台灣，未經許可在台灣工作之姓名年籍不詳之大陸地區之成年人
約十餘人，各自受僱之日起至被查獲之日止，與甲○○及同時期
內受僱之闕僑佑等各人，彼此間基於共同以詐欺為常業並煽惑他
人簽賭犯罪之概括犯意聯絡，於下列地點，以打電話向不特定人
，假冒係任職香港彩券局六合彩搖獎部之電腦技師，表示可以作
弊之方法設定一至四九號中一至二組之中獎號碼，實則係隨機選
取號碼，煽惑該等不特定人依其等提供之號碼向台灣地下六合彩
組頭簽賭，約明如簽中，扣除成本後，其餘彩金對半分款，若有
人誤信而簽賭且恰巧中，則打電話通知將依約應付之報酬匯入
所指定之(1)甲○○以三千元買受之陳銘堂（通緝中）在台中市淡
溝郵局申設取得之局號0000000號、帳號0000000號之帳戶；(2)蘇
金明在苗栗縣造橋郵局申設取得局號0000000號、帳號0000000號
之帳戶；(3)丙○○在台中大智郵局申設取得局號0000000號、帳
號0000000號帳戶；(4)蘇金明向鐘秀枝借用之局號0000000號、帳
號0000000號之郵局帳戶，而詐取財物。如簽賭未中，甲○○
等詐欺不得逞，則打電話安撫之。如原判決附表壹所示之人因接
獲電話，誤信甲○○等確為香港彩券局人員，有能力作弊提供中
號碼，而受煽惑向地下組頭簽賭香港六合彩，因恰巧中，認
係甲○○提供明牌之故，而依甲○○等之指示匯款至甲○○等指
定之帳戶（匯款日期、金額詳如原判決附表壹所示），甲○○等
因而詐欺得逞。另有不詳姓名者多人未陷於錯誤，或雖誤信而簽
賭但未中，甲○○等無法令其等匯款，致未得逞。甲○○等均
以此方法詐取財物牟利而恃以維生。甲○○等共同犯罪及犯罪期
間詳如下述：
(一)、甲○○自九十一年七、八月間起，以每月二萬四千元之薪資
代價僱用闕僑佑，共同基於以詐欺為常業，並非法僱用大陸地區
人民在台灣地區從事未經許可之工作、煽惑他人簽賭犯罪之概括
犯意聯絡，由闕僑佑先後出面承租台中縣潭子鄉○○○街二０號
、同鄉○○○街五０巷一四號房屋為工作地點，再由甲○○僱用
分別經不詳之成年人由台北介紹以不詳方法進入台灣之姓名年籍
不詳之未經許可在台工作之大陸地區之成年人約十餘人，均由闕
僑佑安排至上開地點。甲○○又分別於九十二年十一月二十五日
、九十二年十月二十五日及九十二年十月二十五日前某日，以月
薪二萬五千元之薪資代價僱用以假結婚或探親等名義來台，未經
許可在台工作之大陸地區成年女子唐英（九十二年十一月間起受
僱）、陳巧英（九十二年十一月初起受僱）、鄭雲（九十二年十
月間起受僱），連同上開不詳姓名年籍之大陸人士，由闕僑佑依
甲○○之指示，製作匯錢入門稿、搶救客戶秘笈、成本彩金手稿
等，並講解工作內容及方法，甲○○、闕僑佑與上開大陸籍人士
即在上開各工作地點，基於共同以詐欺為常業，並煽惑他人簽賭
犯罪之概括犯意聯絡，連續在上開各承租房屋內，依甲○○、闕
僑佑提供之電話號碼、電話談話手稿，以上述方法煽惑不特定人
為賭博，並詐取財物。嗣經警於九十二年十一月二十五日下午十
一時許在台中縣豐原市執行攔檢勤務時查獲大陸女子陳巧英及鄭
雲，循線於同年十一月二十六日上午三時三十分許至台中縣潭子
鄉○○○街五０巷一四號查獲唐英，扣得甲○○所有由闕僑佑製
作之如原判決附表貳編號一之(一)所示供犯罪所用之物。
(二)、甲○○自九十二年十月間某日起，由吳姓真實名、年籍不詳
之人出面承租坐落台中縣太平市○○路三四八號及三五０號之房
屋，又委由郭姓真實名、年籍不詳之人申請電話共十二支，以每
月一萬二千元或二萬五千元不等之代價或按所得四、六抽成朋分
之方式，分別僱用乙○○（自九十三年一月間起受僱）、丙○○
（自九十三年一月十日起受僱）、丁○○（自九十二年十一月底
起受僱）、林豐池（自九十三年一月二十八日起受僱）、陳自宗
（自九十三年二月三日起受僱）、莊青燕（自九十三年二月二日
起受僱）、羅雅冠（自九十三年二月二日起受僱）、詹忠正（自
九十二年十一月下旬起受僱，因自認無口才，從事打掃、提款、
買便當、繳水電、電話費等工作）及未經許可在台工作之大陸地
區成年女子林曉蘭（自九十三年一月間起受僱）、傅秀娟（自九
十三年二月四日起受僱）、林妹英（自九十三年二月一日起受僱
）、黃曉菊（自九十三年二月三日起受僱）等人，彼此基於共同
以詐欺為常業，並煽惑他人簽賭犯罪之概括犯意聯絡，連續在上
開各承租房屋內，依甲○○之指示，按所搜集之電話號碼，並自
行製作之電話談話手稿，以上述方法煽惑不特定人為賭博，並詐
取財物。嗣經警於九十三年二月四日下午四時四十分許在台中縣
太平市○○路三四八、三五０號查獲正在從事上開工作之甲○○
、乙○○、丙○○、丁○○、林豐池、陳自宗、莊青燕、羅雅冠
、詹忠正、林曉蘭、傅秀娟、林妹英、黃曉菊，彼此基於共同以
詐欺為常業等人，扣得如原判決附表貳編號一之(二)甲○○所有供
犯罪所用之物及如原判決附表貳編號二、三、四之存摺、提款卡
、印章等物。
(三)、甲○○、乙○○、丙○○、詹忠正於九十三年二月四日被查
獲後仍不知悔改，復自九十三年二月間某日起，由甲○○出資，
乙○○出面承租台中市北屯區○○○街三號七樓房屋，由丙○○
及不知情之宋園國申請電話，並另僱用蘇金明，彼此基於共同以
詐欺為常業，並煽惑他人簽賭犯罪之概括犯意聯絡，連續在上開
各承租房屋內，依甲○○之指示，按所搜集之電話號碼，並自行
製作之電話談話手稿，以上述方法煽惑不特定人為賭博，並詐取
財物。嗣經警於九十三年五月十三日下午五時五十五分許在台中
市北屯區○○○街三號七樓房屋查獲甲○○、乙○○、丙○○、
詹忠正，扣得如原判決附表貳編號一之(三)所示甲○○所有供犯罪
所用之物及電話費收據四張、丙○○所有如原判決附表貳之五所
示存摺、提款卡等物。
因而撤銷第一審關於甲○○、乙○○、丙○○、丁○○部分之判
決，改判論處其四人共同以意圖為自己不法之所有，以詐術使人
將本人之物交付為常業罪刑。固非無見。
惟查：(一)、按被告以外之人於審判外之言詞或書面陳述，除法律
有規定者外，不得作為證據，刑事訴訟法第一百五十九條第一項
定有明文。所謂法律有規定者，即包括同法第一百五十九條之一
至之五所規定傳聞證據具有證據能力之例外情形。故如欲採被告
以外之人於審判外之言詞，即如警詢或檢察官偵查中之言詞為證
據時，必須符合法律所規定之例外情形，方得認其審判外之陳述
有證據能力，並須於判決中具體說明其符合傳聞證據例外可信之
情況及心證理由，否則即有違證據法則及判決不備理由之違誤。
原判決採其附表壹所示之被害人等於警詢中之指訴、共犯闕僑佑
、莊青燕、羅雅冠、林豐池、陳自宗、詹忠正、林曉蘭、傅秀娟
、林妹英、黃曉菊及大陸籍女子唐英、陳巧英、鄭雲等人分別於
警詢及檢察官偵查中之陳述，為上訴人等論罪之主要依據，但就
彼等於警詢、檢察官偵查時所為之審判外陳述，究竟如何符合傳
聞法則之例外規定而得作為證據，未予論述說明，遽採為不利於
上訴人等論罪之證據，有理由欠備之違法。(二)、原判決附表壹編
號四之李耀隆、編號二０之許光顯、編號二一之盧嘉盛、編號二
二之陳宏棋等四人於警詢時均稱不理來電報明牌之人，沒有下注
簽賭，是怕惹麻煩才依指示匯款等語（見台灣台中地方法院檢察
署九十三年度偵字第七三六五號卷第七九、二三八、二四六、二
五二頁）。如果無訛，原判決說明採李耀隆等四人在警詢中之陳
述，為認定該四人誤信來電者確為香港彩券局人員，受煽惑簽賭
，並匯款來電者指定帳號之證據，嫌有認定事實與所採之卷內筆
錄證據資料不相適合之矛盾。(三)、原判決事實欄二、之(二)認定甲
○○自九十二年十月間某日起，由吳姓真實名、年籍不詳之人出
面承租坐落台中縣太平市○○路三四八號及三五０號之房屋，又
委由郭姓真實名、年籍不詳之人申請電話共十二支……分別僱用
乙○○（自九十三年一月間起）……詹忠正（九十二年十一月下
旬起受僱，因自認無口才，從事打掃、提款、買便當、繳水電、
電話費等工作）……等情。但對於前開出面租屋及申請電話之「
吳姓」、「郭姓」二人，是否知情？有無犯意聯絡？是否成立共
犯？對於詹忠正受僱期間是否成立共同正犯？原判決未予釐清論
述，亦有未合。(四)、檢察官移送原審併辦之台灣台中地方法院檢
察署九十三年度偵字第九一一九號部分，除被害人潘裕照、黃永
福等二十三人與起訴書所載之被害人相同，業經原審判決外，尚
有黃明程、鍾明正、歐丁魁、李和財、江佩瑩、李雪蓮、李德康
、楊文鑒等人部分，未經原審判決。原判決理由參、之三卻說明
該移送併辦部分，因與公訴人已起訴經論罪部分，關於常業詐欺
，屬實質上一罪，關於煽惑犯罪部分，有修正前之連續犯之裁判
上一罪關係，併予審究云云，對於前開移送併辦但未經審判部分
之說明，亦屬無據。上訴人等四人上訴意旨分別指摘原判決關於
其本人部分不當，尚非全無理由，應認有撤銷發回更審之原因。
至原判決理由伍、說明不另為無罪之諭知部分，基於審判不可分
原則，併予發回更審，附此敘明。
據上論結，應依刑事訴訟法第三百九十七條、第四百零一條，判
決如主文。
中　　華　　民　　國　九十六　年　　八　　月   十六   日
                      最高法院刑事第十二庭
                          審判長法官  王　居　財
                                法官  郭　毓　洲
                                法官  韓　金　秀
                                法官  陳　東　誥
                                法官  呂　永　福
      本件正本證明與原本無異
                                      書  記  官
中　　華　　民　　國　九十六　年　　八　　月  二十一  日
                                                     M
